【裁判字號】    94,訴,2069
【裁判日期】    950511
【裁判案由】    菸酒管理法
【裁判全文】
臺北高等行政法院判決
                                     94年度訴字第02069號
                              .
原      告  甲○○○○○○○○.
被      告  花蓮縣政府
代  表  人  乙○○（縣長）
訴訟代理人  丙○○
            丁○○
上列當事人間因菸酒管理法事件，原告不服財政部中華民國94年
5 月11日台財訴字第09400052310 號訴願決定，提起行政訴訟。
本院判決如下：
    主  文
原告之訴駁回。
訴訟費用由原告負擔。
    事  實
一、事實概要：
    原告於民國（下同）92年11月27日經人檢舉其未經取得酒製
    造業許可執照而產製酒，被告所屬警察局吉安分局警員與菸
    酒查緝小組人員至現場查獲製酒蒸餾器乙組、過濾器乙組、
    儲存槽2 桶、成品酒25甕（25台斤裝）、成品酒2 瓶等違法
    物品，被告乃製作「查獲違法嫌疑菸酒案件現場處理紀錄表
    」，再由被告所屬警察局吉安分局偵訊製作筆錄，並函請被
    告併案移送臺灣花蓮地方法院地檢署偵查，雖經臺灣花蓮地
    方法院為免訴之判決，惟被告依財政部函令規定，於93 年
    12月13日以府財酒字第09301724550 號行政處分書對原告處
    以新台幣（下同）100,000 元之罰鍰，並依規定沒入違規之
    私酒及製酒物品（下稱系爭處分）。原告不服，提起訴願，
    遭訴願決定駁回，原告猶表不服，遂提起本件行政訴訟。
二、兩造聲明：
  (一)原告聲明：原告未於最後辯論期日到場，茲就其提出之書狀
              整理其聲明及陳述如下：
    1.訴願決定及原處分均撤銷。
    2.訴訟費用由被告負擔。
  (二)被告聲明求為判決：
    1.駁回原告之訴。
    2.訴訟費用由原告負擔。
三、兩造之爭點：原告有無違反菸酒管理法第46條第1 項規定之
    事實，被告之系爭處分是否適法？
  (一)原告主張之理由：
    1.原告因嗜愛米酒烹煮之食物，如：麻油雞、燒酒雞等。惟
      台灣菸酒公司所製造之米酒飲用後就有頭疼之症狀，後經
      友人指點製造米酒技術，遂於92年而購置簡易裂酒器具一
      批，自行製造米酒飲用。
    2.關於被告與其所屬警察局吉安分局查獲製酒蒸餾器乙組、
      過濾器乙組、儲存槽2 桶、成品酒25甕及成品酒2 瓶等陳
      述與事實不符。25甕當中、其中空甕有22甕現仍以封條查
      封中，2 甕裝滿酒，其中1 甕被先帶回、扣留另1 甕由被
      告查封，原告留存、成品酒亦是一瓶 (1000CC) 被告帶回
      扣留，另一瓶原告留存，以上查封物，均貼有封條，貴院
      可請被告就此實際調查。故訴願決定書所稱案經壹灣花蓮
      地方法院刑事庭為免訴之判決，因酒類部分業經銷燬在案
      者即與事實不符，原告前述甚詳。
    3.被告依據訴願決定機關之91年7 月9 日合財庫字第
      0910315369號令認定以行政罰裁處原告並無不當，查原告
      製酒之工具均為簡易僅能少量製造之器具，為蒸餾器乙組
      、過濾器乙組、儲存槽2 桶，均為簡易之手工器具如需實
      證亦可一併請被告查明回覆。
    4.至在筆錄坦承製造成品酒25甕、與事實有極大差距，實因
      原告乃純樸商人，不講法令致有被誤導，在筆錄有錯誤的
      坦承。
  (二)被告主張之理由：
    1.原告違規行為雖臺灣花蓮地方法院地檢署為免訴之判決，
      然依據財政部93年10月19日合財庫字第09300503980 號令
      及部91年7 月9 日合財庫字第0910351369號令之分別規定
      ：「菸酒管理法於93年7 月1 日修正施行前，有關產製私
      酒……經檢察官或法官以『犯罪後之法律已廢止其刑罰者
      " 為由，予以不起訴或諭知免訴判決者……主管機關仍應
      依本法修正後第46條第1 項規定處以行政罰。」、「菸酒
      管理法第46條但書『以手工產製" 供自用者』規定，所稱
      手工產製係指不得使用任何電力或熱能機器之人力而言。
      所稱自用乙詞，指供自己使用，凡提供他人使用而有對價
      關係者，均非屬自用範疇。」、以及財政部93 年7月1 日
      合財庫字第09303509840 號之公告內容：「產製私菸、私
      酒未逾一定數量，且供自用者，不罰」。所稱「一定數量
      」係為產製酒之成品及半成品合計每月100 公升而言。
    2.被告至現場查獲製酒蒸餾器乙組、過濾器乙組、儲存槽2
      桶、成品酒25甕、成品酒2 瓶等違法物品，並製作「查獲
      違法嫌疑菸酒案件現場處理紀錄表」外，乃由吉安分局偵
      訊製作筆錄於92年12月9 日吉警刑字第23063 號函請被告
      併案移送臺灣花蓮地方法院地檢署偵查。故依上述事實及
      證據顯與原告所稱釀造自己飲用，未販賣他人之答辯理由
      顯有違背論理及經驗法則，不足採信。
    3.綜上，原告違規事實經認定無誤，所辯理由，均不足採。
      原處分及訴願決定，揆諸首揭法條規定並無違誤。
    理  由
一、本件原告經合法通知，無正當理由未於言詞辯論期日到場，
    核無民事訴訟法第386條各款所列情形，爰依行政訴訟法第
    218條準用民事訴訟法第385條第1項前段，由被告聲請而為
    一造辯論判決。
二、按「本法所稱私菸、私酒，指未經許可產製或輸入之菸酒。
    」、又「產製私菸、私酒未逾一定數量且供自用者，不罰」
    、「依本法查獲之私菸、私酒……與供產製私菸、私酒之原
    料．、器具及酒類容器, 沒收或沒入之。」及「本法第6 條
    所稱未經許可產製或輸入之菸酒，指有下列各款情形之一之
    菸酒: ．．．二未依本法規定取得菸酒製造業許可執照而產
    製之菸酒。．．．」分別為菸酒管理法第6 條、第46條、第
    58條及同法施行細則第5 條第1 項第2 款所明定。又「有關
    檢察官對於司法警察查獲涉嫌違反菸酒管理法而移送或報告
    之案件，基於犯罪嫌疑不足等事由而為不起訴處分，則該緝
    獲物扣押之私菸酒及相關原料器物，後續該如何處置一案，
    復如說明．．．本案扣押之私菸酒等，無法依菸酒管理法第
    57條之規定移請法院宣告沒收。但沒入係屬得單獨科處之處
    分，若符合菸酒管理法第57條規定者，主管機關自可單獨為
    沒入之處分。」亦經財政部91年11月20日台財庫字第
    0910344382號函示在案。
三、查原告於92年11月27日經人檢舉其未經取得酒製造業許可執
    照而產製酒，被告所屬警察局吉安分局警員與菸酒查緝小組
    人員至現場查獲製酒蒸餾器乙組、過濾器乙組、儲存槽2 桶
    、成品酒25甕（25公升裝）、成品酒2 瓶等違法物品，被告
    乃製作「查獲違法嫌疑菸酒案件現場處理紀錄表」，再由被
    告所屬警察局吉安分局偵訊製作筆錄，並函請被告併案移送
    臺灣花蓮地方法院地檢署偵查，雖經臺灣花蓮地方法院為免
    訴之判決，惟被告依財政部函令規定，以系爭處分對原告處
    以100,000 元之罰鍰，並依規定沒入違規製酒物品。原告不
    服，提起訴願，遭訴願決定駁回，遂向本院提起本件行政訴
    訟之事實，有被告93年12月13日以府財酒字第09301724550
    號行政處分書、查獲違法嫌疑菸酒案件現場處理紀錄表、花
    蓮縣警察局吉安分局北昌派出所扣押物品目錄表、92年11月
    27日警訊筆錄、產製私酒現場平面圖、訴願書等各附原處分
    卷及本院卷足稽，堪認為真實。兩造主要爭執在：原告有無
    違反菸酒管理法第46條第1 項規定之事實，被告之系爭處分
    是否適法？
四、經查：
  (一)原告固承認查扣之物品等均屬其所有，惟訴稱產製之私酒均
    只供自己飲用，並未逾一定數量，應予免罰，並無違反菸酒
    管理法第46條第1 項規定之事實等語。被告則以在原告處所
    查扣之私酒數量已逾菸酒管理法第46條第2 項之規定，而應
    依酒管理法第46條第1 項之規定處罰等語資為答辯。
  (二)本件原告訴稱查獲之私酒僅供自己飲用等云。然查，本件查
    獲之私酒數量高達25台斤裝之成品酒瓦甕25個、儲存槽2 個
    均儲存成品酒，另玻璃瓶之成品酒2 瓶，每瓶1500ＣＣ，有
    經原告簽名按指印確認之花蓮縣警察局吉安分局北昌派出所
    扣押物品目錄表影本一份附卷可證，顯非一般私人自釀供己
    飲用之數量足以倫比，所稱私酒僅供己飲用之說詞，應屬避
    卸責任之飾詞，與經驗法則有違，自難憑採。原告雖復稱查
    扣之瓦甕僅為空甕而已，惟並未見其提出證據以實其說，且
    有關查扣之瓦甕為成品酒之事實，已據原告在上開扣押物品
    目錄表所有人處簽名及捺指印，其備註欄並載明「一甕25台
    斤成品酒」，事實假設如原告所云僅係空甕，又何必在扣押
    物品目錄表簽名捺指印，況參照查獲當日92年11月27日原告
    之警訊筆錄供詞：「（問：警方會同花蓮縣政府財政局，在
    花蓮縣吉安鄉○○○○○村○ 鄰○○路○段二號東新木業行
    ，現場扣得蒸流器一組、過濾器一組、儲存槽2 桶、成品酒
    25甕、成品酒2 瓶，是否你所有？）答：是我所有。」有該
    筆錄附卷可參，足見查獲當時無論扣押物品目錄表及警訊筆
    錄之記載，原告均未否認25個瓦甕裝的是成品酒，其嗣於本
    院審理中始翻異前詞改陳25個瓦甕未裝成品酒等云，純屬事
    後避責之詞，無法採信，況且僅係供自己飲用又何必大費周
    章使用儲存槽2 桶、過濾器及蒸流器各1 組。是故，原告以
    查扣之工具擅自產製私酒之行為即洵堪認定。
  (三)末查原告產製私酒之違規行為，雖經臺灣花蓮地方法院地為
    免訴之判決，然「行政處分與刑事判決，原可各自認定事實
    ；刑事裁判所認定之事實及其所持法律上之見解，並不能拘
    束行政機關所為之行政處分。」亦有改制前行政法院77年度
    判字第513 號判決可參；更且原告之刑事案件所經臺灣花蓮
    地方法院為免訴判決，係因「犯罪後之法律已廢止其刑罰」
    （即依刑事訴訟法第302 條第4 款規定），有臺灣花蓮地方
    法院93年度花易字第66判決一份附卷足考，是知該刑事判決
    並非以原告未有產製私酒行為而為無罪判決亦明，原告主張
    其產製私酒行為業經免訴判決，因之本件亦應免罰等云，容
    有誤解法令情形，尚非可採。
  (四)從而，本件依據財政部93年10月19日合財庫字第
    09300503980 號令及部91年7 月9 日合財庫字第0910351369
    號令之函示：「菸酒管理法於93年7 月1 日修正施行前，有
    關產製私酒．．．經檢察官或法官以『犯罪後之法律已廢止
    其刑罰者』為由，予以不起訴或諭知免訴判決者．．．主管
    機關仍應依本法修正後第46條第1 項規定處以行政罰。」、
    又「菸酒管理法第46條但書『以手工產製供自用者』規定，
    所稱手工產製係指不得使用任何電力或熱能機器之人力而言
    。所稱自用乙詞，指供自己使用，凡提供他人使用而有對價
    關係者，均非屬自用範疇。」、以及財政部93年7 月1 日合
    財庫字第09303509840 號之公告內容：「產製私菸、私酒未
    逾一定數量，且供自用者，不罰。」。所稱「一定數量」，
    係為產製酒之成品及半成品合計每月100 公升而言。原告產
    製之私酒顯已逾每月100 公升之範圍，其違規行為自應依法
    科處罰鍰。
五、綜上，被告以原告未經許可擅自產製私酒，依違反菸酒管理
    法第46條第1 項之規定，據以科處罰鍰最低法定罰鍰10 萬
    元並沒入違法之私酒及製酒物品，並無違誤，訴願決定予以
    維持，亦無不合。原告徒執前詞，聲請撤銷，為無理由，應
    予駁回。
六、本件判決基礎已經明確，兩造其餘主張或陳述，與判決結果
    無影響，不再一一論述。
據上論結，本件原告之訴為無理由，依行政訴訟法第218條、第
98條第3項前段，民事訴訟法第385條第1項前段，判決如主文。
中    華    民    國    95    年     5     月    11    日
                         第六庭審判長法  官  黃  清  光
                                     法  官  許  瑞  助
                                     法  官  陳  鴻  斌
上為正本係照原本作成。
如不服本判決，應於送達後20日內，向本院提出上訴狀並表明上
訴理由，如於本判決宣示後送達前提起上訴者，應於判決送達後
20日內補提上訴理由書（須按他造人數附繕本）。
中    華    民    國    95    年     5     月    11    日
                                     書記官  蔡  逸  萱


司法院資訊處製作；財團法人民間司法改革基金會備份。
